臺北高等行政法院判決
　　　　　　　　　　　　　　　　　　 94年度簡字第438號
原　　　告　甲○○
訴訟代理人　丙○○
被　　　告　臺北市政府
代　表　人　乙○○（市長）
訴訟代理人　戊○○
　　　　　　丁○○
上列當事人間因地政士法事件，原告不服內政部中華民國93年5
月24日台內訴字第0930003880號訴願決定，提起行政訴訟。本院
判決如下：
　　主  文
原告之訴駁回。
訴訟費用由原告負擔。
　　事  實
一、事實概要：原告未加入地政士公會，即於92年9月4日向嘉義
    縣水上地政事務所以丙○○之複代理人身分申請辦理土地登
    記案件，經嘉義縣政府查獲，於92年10月14日以府地籍字第
    0920123426號函移由被告審理結果，認原告未依法加入地政
    士工會即執行地政士業務，違反地政士法第33條第1項規定
    ，乃依地政士法第50條第1款規定，於93年2月23日以府地一
    字第09304919700號函處原告罰鍰新台幣（下同）30,000 元
    ，並請於通知送達後30日內改正。原告不服，提起訴願，亦
    遭決定駁回，遂就罰鍰部分向本院提起行政訴訟。
二、兩造聲明：
　(一)原告聲明：
    1.訴願決定、原處分關於罰鍰新台幣30,000元部分均撤銷。
    2.訴訟費用由被告負擔。
　(二)被告聲明：
    1.駁回原告之訴。
    2.訴訟費用由原告負擔。
三、兩造主張：
　(一)原告起訴意旨略謂：
    查原告自74年10月18日以被保險人之身分加入行政院勞工委
    員會勞工保險局，至93年6月18日止共計18年8個月又4日，
    從無中斷，此僱傭關係自舊制（土地登記專業代理人管理辦
    法）至地政士法實施，並未改變。又因原告知悉臺北市地政
    士公會無承辦勞保業務，為保障其勞保年資之延續，於不能
    放棄僱傭關係之考量下，遂於被告寄發之罰單未送達前換妥
    地政士證書，由雇主主換發新開業執照後，再向地政主管機
    關與地政士公會完成地政士登記助理員備查申請，故原告會
    以複代理人身分送件，係因新法令實施，不及反應且無法及
    時完成地政士登記助理員備查申請之無心之過。況原告與丙
    ○○係屬雇主與員工之僱傭關係，雇主為代理人，員工自為
    複代理人，於法並無不合，是原處分以原告未加入地政是公
    會即執行地政士業務處以原告罰鍰30,000元，顯有違誤，應
    予撤銷。
　(二)被告答辯意旨略謂：
    1.按「本法施行前，依法領有土地登記專業代理人證書者，
      仍得充任地政士。」、「地政士應自己處理受託事務。但
      經委託人同意、另有習慣或有不得已之事由者，得將業務
      委由其他地政士辦理。」、「地政士受託向登記機關辦理
      土地登記之送件及領件工作，得由其僱用之登記助理員為
      之。但登記機關認有必要時，得通知地政士本人到場。」
      、「地政士僱用登記助理員以2人為限，並應於僱傭關係
      開始前或終止後向直轄市、縣（市）主管機關及所在地之
      地政士公會申請備查。」、「地政士登記後，非加入該管
      直轄市或縣（市）地政士公會，不得執業。」、「地政士
      違反本法規定者，依下列規定懲戒之：1.違反第9條第2項
      、第12條第1項、第13條、第14條、第15條第1項、第17條
      、第23條至第25條或第29條第3項規定者，應予警告或申
      誡，並限期命其改正；屆期仍未改正者，得繼續限期命其
      改正，並按次連續予以警告或申誡至改正為止。．．．」
      、「有下列情形之一，而擅自以地政士為業者，由直轄市
      或縣（市）主管機關處新臺幣3萬元以上15萬元以下罰鍰
      ，並限期命其改正或停止其行為；屆期仍不改正或停止其
      行為者，得繼續限期命其改正或停止其行為，並按次連續
      處罰至改正或停止為止：1.未依法取得開業執照。2.領有
      開業執照未加入公會。3.領有開業執照，其有效期限屆滿
      未依本法規定辦理換發。4.開業執照經撤銷或廢止者。5.
      受停止執行業務處分。」、「本法施行前，依法領有土地
      登記專業代理人證書者，於本法施行後，得依第7條規定
      ，申請開業執照；已執業者，自本法施行之日起，得繼續
      執業4年，期滿前，應依第8條規定申請換發，始得繼續執
      業。」，分別為地政士法第4條第2項、第17條、第29條第
      1項、第3項、第33條第1項、第44條第1款、第50條、第53
      條第1項所明定。次按「地政士法（以下簡稱本法）業經
      總統於90年10月24日公布，自91年4月24日施行。有關本
      法施行後相關執行事宜規定如下：1.本法施行前，已執業
      之土地登記專業代理人，自本法施行之日起，依本法第53
      條第1項規定，無須換發地政士開業執照，以地政士身分
      繼續執業4年，惟該等人員仍有本法第33條規定之適用。
      ．．．。4.本法第29條第2項第3款，有關登記助理員資格
      服務證明文件及第3項備查事宜：(1)登記助理員資格為高
      中或高職以上學校畢業，所應檢附於地政士事務所服務2
      年以上之證明文件，得由地政士自行提出該登記助理員於
      土地登記專業代理人或地政士事務所服務2年以上之證明
      文件並切結之。文件內容應包括該登記助理員之姓名、國
      民身分證統一編號、服務期間。(2)直轄市、縣（市）主管
      機關及地政士公會，受理地政士申請登記助理員備查案件
      時，應互為連繫，以免發生2個單位處理不一致之情事。
      地政士事務所所在地之地政士公會尚未成立前，地政士僱
      用登記助理員時，向直轄市、縣（市）主管機關申請備查
      即可；惟公會成立後，直轄市、縣（市）主管機關應將登
      記助理員備查資料列冊函送公會。(3)已開業登記之地政士
      及其助理員資料由本部地政司及各直轄市、縣（市）主管
      機關規劃上網，以方便民眾查詢。5.本法第19條申請簽證
      人登記、第29條僱用登記助理員及第44條違反規定之懲戒
      等規定，本法施行前已執業之土地登記專業代理人亦應適
      用。」、「已執業之土地登記專業代理人，於地政士法施
      行後，尚未加入該管直轄市或縣（市）地政士公會者，請
      加強宣導該等人員於91年10月31日前加入公會，逾期未加
      入公會，而擅自以地政士為業者，依地政士法第50條第2
      款規定辦理。」、「查地政士法第17條規定：『地政士應
      自己處理受託事務。但經委託人同意、另有習慣或有不得
      己之事由者，得將業務委由其他地政士辦理。』據此，地
      政士接受委託案件後，如有上開但書規定情事，得經委託
      人同意將業務委由其他地政士辦理；至委任之其他地政士
      應以依同法第7條規定領有開業執照之地政士始得為之。
      」、「地政士法第29條規定：『地政士受託向登記機關辦
      理土地登記之送件及領件工作，得由其僱用之登記助理員
      為之。但登記機關認有必要時，得通知地政士本人到場。
      前項登記助理員，應具備下列資格之一：1.領有地政士證
      書者。2.專科以上學校地政相關系科畢業者。3.高中或高
      職以上學校事業，並於地政士事務所服務2年以上者。地
      政士僱用登記助理員以2人為限，並應於僱傭關係開始前
      或終止後向直轄市、縣（市）主管機關及所在地之地政士
      公會申請備查。』。準此，地政士僱用之登記助理員，經
      向直轄市、縣（市）主管機關備查後，得協助辦理土地登
      記之送件及領件工作。為掌握登記助理員送（領）件情形
      ，登記助理員於送（領）件時，須出示身分證明文件，並
      於土地登記申請書『備註』欄內，載明登記助理員姓名及
      國民身分證統一編號。」、「地政士依地政士法第17條規
      定，將業務委由其他地政士辦理，該受委託之『其他地政
      士』應即為複代理人，除應依地政士法第7條規定領有開
      業執照外，並有同法第33條規定之適用。」、「案經本部
      於92年3月4日邀集法務部（未派員）、中華民國地政士公
      會全國聯合會、直轄市、縣（市）政府研商獲致結論：．
      ．．8.未依法取得地政士證書或地政士證書經撤銷或廢止
      、未領有地政士開業執照、未加入地政士公會、領有開業
      執照而其有效期限屆滿未重行換照、領有地政士開業執照
      經撤銷或廢止或受停止執行業務處分者，其代理之案件，
      登記機關應於每月10日以前，運用電腦作業系統列印清冊
      ，函送該直轄市、縣（市）主管機關查處。如經處予罰鍰
      者，應函知所轄登記機關及其他直轄市、縣（市）主管機
      關。（下略）」，復分別為內政部91年7月29日台內中地
      字第0910011125號令（以下簡稱內政部91年7月29日令釋
      ）、91年9月2日台內中地字第0910013255-1號令、91年9
      月16日台內中地字第0910014264號函（以下簡稱內政部91
      年9月16日函釋）、91年9月30日臺內中地字第0910014272
      號函（以下簡稱內政部91年9月30日函釋）、91年12月2日
      內授中辦字第0910085791號函（以下簡稱內政部91年12月
      2日函釋）、92年3月24日內授中辦地字第0920081579號函
      所明釋。
    2.查地政士法施行前，依法領有土地登記專業代理人證書者
      仍得充任地政士，其代理人證書並非無效，而已執業之土
      地登記專業代理人，自施行之日起，依該法第53條第1項
      規定，無須換發地政士開業執照，得繼續執業4年，惟該
      等人員仍有地政士法第33條規定之適用，此觀地政士法第
      4條規定及內政部91年7月29日令釋意旨即明。本件原告於
      81年3月11日經被告地政處核准登記為丙○○先生之共同
      執業人，嗣於93年2月23日經被告核准其與共同執業人拆
      夥，並註銷開業登記，雖原告已註銷其開業登記，惟於註
      銷開業登記前仍應加入開業所在地之地政士公會始得執業
      。又地政士法第17條雖規定地政士得將業務委由其他地政
      士辦理，惟依內政部91年9月16日函釋、91年12月2日函釋
      意旨，其所委任之其他地政士應依地政士法法第7條規定
      領有開業執照且依同法第33條規定加入公會，始得執業。
      準此，原告於92年9月4日以代理人丙○○之複代理人身分
      向嘉義縣水上地政事務所申請辦理土地登記案係以複代理
      人（代理人丙○○）之身分辦理土地登記案件，違反地政
      士法第33條規定至明。
    3.次查地政士法第29條規定及內政部91年9月30日函釋意旨
      ，地政士僱用之登記助理員，經向直轄市、縣（市）主管
      機關備查後，得協助辦理土地登記之送件及領件工作，而
      登記助理員於送（領）件時，須出示身分證明文件，並於
      土地登記申請書『備註』欄載明登記助理員姓名及國民身
      分證統一編號。又依地政士法第44條第1款規定，地政士
      違反地政士法第29條第3項規定者，應予警告或申誡並限
      期命其改正，故登記助理員於完成備查前，尚不得為協助
      地政士辦理土地登記之送件及領件工作。且地政士法於90
      年10月24日公布，91年4月24日施行，內政部並於91年4月
      17日以台內中地字第0910084314號令訂頒「地政士登記助
      理員備查申請書」格式，明定應附文件之一為地政士證書
      或土地登記專業代理人證書及其影本，故於地政士法施行
      前，已執業之土地登記專業代理人，依該法第53條第1項
      規定，無須換發地政士開業執照，即可依地政士法第29條
      規定申請登記助理員備查，自無原告所稱「報備無法及時
      申請完成」之情形。況原告於93年2月23日經被告核准與
      共同執業人拆夥，並註銷開業登記前，仍具有共同執業人
      之身分，尚非地政士法第29條所稱之僱傭關係，是原告所
      訴，顯係對該法條規定誤解所致。綜上所述，原告未加入
      登記所在地之地政士公會（即臺北市地政士公會），而於
      92年9月4日向嘉義縣水上地政事務所以複代理人之身分申
      辦土地登記業務，揆諸首揭法條規定，原處分並無不當，
      應予維持。
　　理  由
一、本件訴訟原適用通常訴訟程序，惟因司法院令及行政訴訟法
    第229條第1項所定適用簡易程序之數額增至20萬元，本件訴
    訟標的金額合於司法院令所定金額以內，爰改以簡易訴訟程
    序審理，合先敘明。
二、按「本法施行前，依法領有土地登記專業代理人證書者，仍
    得充任地政士。」、「地政士應自己處理受託事務。但經委
    託人同意、另有習慣或有不得已之事由者，得將業務委由其
    他地政士辦理。」、「地政士登記後，非加入該管直轄市或
    縣（市）地政士公會，不得執業。」、「有下列情形之一，
    而擅自以地政士為業者，由直轄市或縣（市）主管機關處新
    臺幣3萬元以上15萬元以下罰鍰，並限期命其改正或停止其
    行為；屆期仍不改正或停止其行為者，得繼續限期命其改正
    或停止其行為，並按次連續處罰至改正或停止為止：1.未依
    法取得開業執照。2.領有開業執照未加入公會。3.領有開業
    執照，其有效期限屆滿未依本法規定辦理換發。4.開業執照
    經撤銷或廢止者。5.受停止執行業務處分。」、「本法施行
    前，依法領有土地登記專業代理人證書者，於本法施行後，
    得依第7條規定，申請開業執照；已執業者，自本法施行之
    日起，得繼續執業4年，期滿前，應依第8條規定申請換發，
    始得繼續執業。」，分別為地政士法第4條第2項、第17條、
    第33條第1項、第50條、第53條第1項所明文規定。
三、本件原告領有土地登記專業代理人證書，於81年3月11日經
    被告所屬地政處核准登記開業並登記為涂錦隆之共同執業人
    ，迨93年2月23日經被告核准共同執業人拆夥，並註銷開業
    登記等情，為原告所是認，依地政士法第53條第1項規定，
    其固無須換發地政士開業執照，得繼續執業4年，但仍應依
    地政士法第33條規定加入開業所在地之地政士公會始得執業
    ，殆無疑義。經查原告對其於92年9月4日向嘉義縣水上地政
    事務所以複代理人身分申請辦理土地登記案件時，僅具備土
    地登記專業代理人資格，而未換證為地政士一節並不爭執，
    第以系爭嘉義縣水上地政事務所鄭素燕土地登記申請案件自
    始即由原告代理丙○○為之，其當時雖係以丙○○之複代理
    人身分申請辦理土地登記案件，惟依內政部91年9月16日函
    釋、91年12月2日函釋意旨，地政士委任其他之地政士辦理
    業務，委任之地政士應以領有開業執照並加入地政士公會之
    地政士始得為之，故被告以原告未依法加入地政士公會，即
    執行地政士業務，而據以處罰，即非無憑。從而本件被告所
    為處分，揆諸首揭法條規定，並無違誤，訴願決定予以維持
    ，亦無不合，原告徒執前詞，訴請撤銷，為無理由，應予駁
    回。另本件依卷內資料，事證已臻明確，爰不經言詞辯論為
    之，附此陳明。
據上論結，本件原告之訴為無理由，依行政訴訟法第236條、第
195條第1項後段、第98條第3項前段，判決如主文。
中　　華　　民　　國　　94　　年　  11　　月　 30  　 日
                  第 二 庭  法  官  林育如
上為正本係照原本作成。
本件以訴訟事件所涉及之法律見解具有原則性者為限，始得於本
判決送達後20日內向本院提出上訴狀並表明上訴理由，如已於本
判決宣示後送達前提起上訴者，應於判決送達後20日內補具上訴
理由（均按他造人數附繕本），且經最高行政法院許可後方得上
訴。
中　　華　　民　　國　　94　　年　  11　　月　 30  　 日
　　　　　　　　　　　　　  書記官　林惠堉
